臺灣臺南地方法院刑事判決
聲　請　人　臺灣臺南地方法院檢察署檢察官
被　　　告　丁○○
指定辯護人　本院公設辯護人　乙○○
上列被告因竊盜案件，經檢察官聲請簡易判決處刑（九十五年度
偵字第一二七六號），本院認不宜依簡易判決處刑（九十五年度
簡字第九０二號），改依通常程序審理，並判決如下：
    主  文
丁○○無罪。
    理  由
一、聲請簡易判決處刑書意旨略以：被告丁○○意圖為自己不法
    之所有，於民國（下同）九十五年一月二日下午一時十五分
    許，見丙○○所有之臺南縣新化鎮崙頂里崙子頂二三０之一
    號倉庫未上鎖，竟入內竊取丙○○所有之農藥噴霧器一具（
    侵入他人建築物部分未據告訴），適丙○○僱用之外勞吳氏
    水目睹，乃報警處理，並為警在丁○○居住之臺南縣新化鎮
    崙頂里崙子頂二三０號住處內扣得上開農藥噴霧器一具等情
    ，因認被告涉有刑法第三百二十條第一項之普通竊盜罪嫌。
二、按心神喪失人之行為，不罰；又被告之行為不罰者，應諭知
    無罪之判決，刑法第十九條第一項及刑事訴訟法第三百零一
    條第一項分別定有明文。又按刑法上之心神喪失與精神耗弱
    ，應依行為時精神障礙程度之強弱而定，如行為時之精神，
    對於外界事務全然缺乏知覺理會及判斷作用，而無自由決定
    意思之能力者，為心神喪失，如此項能力並未完全喪失，僅
    較普通人之平均程度顯然減退者，則為精神耗弱。準此，解
    釋上，行為人有無心神喪失或精神耗弱，應包含行為人之知
    覺、判斷及決定三要素，亦即，應綜合審酌行為人對於外界
    事物之知覺理會能力、依其對外界事物之認知，加上良知理
    性或社會價值規範後所為之判斷作用、以及依據判斷作用之
    結果，進而自由決定外在行為之意思能力，即行動控制能力
    ，有無完全喪失或僅較一般人之平均程度顯然減退之情形為
    斷。至是否心神喪失，乃屬醫學上精神病科之專門學問，應
    由專門精神病醫學研究之人予以診查鑑定，方足斷定（最高
    法院二十六年渝上字第二三七號、四十七年臺上字第一二五
    三號判例意旨可資參照）。
四、聲請人認被告丁○○涉有本件竊盜犯行，無非係以被害人丙
    ○○、證人吳氏水之證述，以及扣押物品目錄表、贓物認領
    保管單各一份為其主要論據。訊據被告於本院審理時否認有
    竊取丙○○所有之農藥噴霧器一具之事實，並辯稱該農藥噴
    霧器是其所有等語。
  (一)被告雖辯稱前開農藥噴霧器為其所有云云，惟此情業據目擊
    證人即丙○○所雇用之外勞吳氏水於警詢時證述明確，復經
    被害人丙○○於警詢及於偵查時證述無誤，並於被告之住處
    查獲前開農藥噴霧器無訛，此有扣押物品目錄表、贓物認領
    保管單各一紙及照片一幀在卷可稽，足徵該物品確係被害人
    丙○○所有一節，應堪認定。
  (二)又查，被告自九十四年起，即陸續出現自言自語，認知功能
    退化，記憶力減退，誤將兒子當作兄弟之情形，認為他人有
    對其不利之舉動，而持續在屏東市民眾醫院就診等情，業據
    證人即安置被告之安養院伊甸園負責人劉武昌於偵查時證述
    明確，並有民眾醫院以（九五）民眾字第０五三號函檢送之
    病歷資料一份在卷可稽，又於九十五年七月十三日鑑定結果
    認有「失智」障礙，而領有身心障礙手冊，亦有身心障礙手
    冊一紙在卷可參，是以，本件應究明者係被告於行為時是否
    清楚意識前開農藥噴霧器非其所有之物品，亦即行為時有無
    達心神喪失之程度。
  (三)經本院依職權調取被告前開病歷資料，並囑託高雄市立凱旋
    醫院進行鑑定，鑑定結果為「綜合門診鑑定、心理測驗及精
    神狀態檢查所得的資料，案主（即被告丁○○）為老人失智
    症患者，‧‧‧，其整體精神狀況以及本件犯案的過程，即
    可能受到老人失智症之影響，在認知功能以及記憶力退化的
    情況之下，無法判斷鄰居的農藥噴霧器。是否是自己所有，
    或者屬於自己的家人，在沒有事先預謀的狀況下而拿走，並
    且在警察局做筆錄的時候，案主在面對警方詢問的時候，似
    乎對事情的嚴重程度或自己違反了什麼法律，無法瞭解。根
    據心神喪失與精神耗弱的要件意涵，案主犯案當時的精神狀
    況已達到心神喪失的程度」等語，此有該院於九十五年十一
    月十日以高市凱醫成字第０九五０００六四二七號函檢送之
    鑑定書一份在卷可憑，足證被告因罹患老年失智症之影響，
    認知功能退化，其行為時之精神狀態，顯然已達對於外界事
    務缺乏正常知覺理會及判斷作用，而無自由決定意思之能力
    之程度，自屬心神喪失之人，而無法清楚認知前開農藥噴霧
    器為他人所有者。
  (四)再按行為後法律有變更者，適用行為時之法律。但行為後之
    法律有利於行為人者，適用最有利於行為人之法律。修正後
    刑法第二條第一項定有明文。查本件被告行為後，刑法部分
    條文修正施行，而修正施行後刑法第二條第一項亦修正規定
    ，然此乃為與刑法第一條罪刑法定主義相互契合，以貫徹法
    律禁止溯及既往原則，其乃規範行為後法律變更所生新舊法
    律比較適用之準據法，本身尚無比較新舊法之問題，故應一
    律適用修正施行後刑法第二條之規定以決定適用之刑罰法律
    ，先予辨明（最高法院九十五年五月二十三日刑事庭第八次
    會議決議可資參照）。經查，被告行為後刑法第十九條第一
    項業已修正，修正前法條規定「心神喪失人之行為，不罰。
    」，修正後則規定：「行為時因精神障礙或其他心智缺陷，
    致不能辨識其行為違法或欠缺依其辨識而行為之能力者，不
    罰。」，然被告行為時之精神狀態經鑑定結果若合乎前開要
    件者，不論依修正前、後之規定，其行為均屬不罰，因此，
    依前揭說明，本件應適用行為時即修正前刑法第十九條之規
    定以為論處，準此，被告於本件行為時業已達到心神喪失之
    程度，應依修正施行前刑法第十九條第一項規定，其行為自
    屬不罰。
  (五)綜上，堪認被告於本件行為時，因罹患老人失智症之影響，
    致其精神狀態已達心神喪失之程度，即無刑事責任能力，對
    其施以刑罰，已難達社會防衛目的，則揆諸前揭說明，其行
    為自屬不罰，應為諭知無罪之判決。
五、末按刑法第八十七條第一項規定，因心神喪失而不罰者，固
    得令入相當處所施以監護，但是否為此宣告，法院仍有自由
    裁量之權，遇有此項情形，而不予宣告，尚非違法（最高法
    院六十九年度臺上字第一一七九號判例要旨參照）。被告固
    因老人失智症之影響，以致於行為時已達心神喪失之程度，
    然查被告雖因老人失智症之影響而有妄想症狀其內容，但主
    要針對身邊主要照顧人以及其子，認為他人有不利自己之行
    為，可能會有暴力攻擊行為，需要注意服藥情形及規則門診
    已足，另參以被告年事已高，目前經家人安排至安養中心就
    養，有專業安養中心員工負責照顧起居，亦無再犯或有害公
    共安全之虞，而無令入相當處所施以監護之必要，併此敘明
    。
據上論斷，應依刑事訴訟法第四百五十二條、第三百零一條，刑
法第二條第一項前段、（修正施行前）第十九條第一項，判決如
主文。
本案經檢察官甲○到庭執行職務。
中　　華　　民　　國　　96　　年　　1 　　月　　31　　日
　　　　　　　　　刑事第四庭  審判長法　官  陳志成
                              　　  法　官  楊佳祥
                            　　　  法　官  黃欣怡
以上正本證明與原本無異。
如不服本判決，應於收受送達後10日內向本院提出上訴書狀（應
附繕本）。
　　　　　　　　　　　　　　　　　　書記官  陳怡吟
中　　華　　民　　國　　96　　年　　1 　　月　　31　　日
